臺北高等行政法院判決
　　　　　　　　　　　　　　　　　　　95年度訴字第4477號
　　　　　　　　　　　　　　　.
原　　　告　甲○○
　　　　　　丙○○
　　　　　　丁○○
　　　　　　乙○○
被　　　告　臺北縣政府稅捐稽徵處
代　表　人　戊○○處長）住同.
訴訟代理人　辛○○
　　　　　　庚○○
　　　　　　己○○
上列當事人間因土地增值稅事件，原告不服臺北縣政府中華民國
95年10月27日北府訴決字第0950414817號（案號：00000000）訴
願決定，提起行政訴訟。本院判決如下：
    主  文
原告之訴駁回。
訴訟費用由原告負擔。
　　事  實
一、事實概要：緣原告甲○○、丙○○、丁○○、乙○○等4 人
    ，前於民國（下同）92年12月15日分別申報移轉其所有坐落
    臺北縣新店市○○段748 、749 地號等2 筆土地（下稱系爭
    土地，渠等應有部分各420 分之11），案經被告所轄新店分
    處依土地稅法第39條第2 項規定核准免徵土地增值稅在案。
    嗣新店市公所以94年1 月26日北縣店工字第0940003368號函
    復被告所轄新店分處，隨函並附該所93年9 月20日北縣店工
    字第0930038445號函，內容略以：「本案系爭土地為新店市
    ○○路○道路用地，並已於81年經政府協議價購在案，依據
    內政部87年6 月30日台內營字第8772176 號函與83年8 月2
    日台內營字第304311號函文所示，上述地號土地非屬公共設
    施保留地。」。被告所轄新店分處遂據以於同年3 月29日發
    單補徵原告等土地增值稅新臺幣（下同）共計92萬9,892 元
    （每人各23萬2,473 元）。原告不服，申請復查，經復查決
    定認為系爭土地於81年間價購時，已自價金中扣除應納之土
    地增值稅，原補徵稅額有重複計算之部分，乃予以變更為34
    萬3,400 元（各8 萬5,850 元）。原告不服，提起訴願，遭
    決定駁回，遂提起本件行政訴訟。
二、兩造聲明：
  (一)原告聲明：1.訴願決定、原處分均撤銷。
              2.訴訟費用由被告負擔。
  (二)被告聲明：1.駁回原告之訴。
              2.訴訟費用由原告負擔。
三、兩造之爭點：
　(一)原告主張之理由：
    1.系爭土地係自81年6 月被徵收之大坪林段二十張小段1 地
      號土地所剩餘之土地，因被劃入公設用地，自81年至92年
      止都未收到地價稅單，何來土地增值稅？土地法規定土地
      所有權登記具有絕對效力，原告於89年獲地政官員告知系
      爭土地確實尚未徵收，且於90年獲核發該土地所有權狀，
      既已核發即具有絕對效力，原告才會因為信賴而有了後續
      買賣的動作。原告絕非故意或惡意提供不正確資料致使行
      政機關作成有瑕疵的行政處分，故行政機關有義務與責任
      保護人民因對其正當合理之信賴所作成的買賣行為。
    2.原處分及訴願決定，引用行政程序法第119 條所列不值得
      信賴保護之情形而訴願駁回，但均未具體指明原告何項事
      實符合該等情形，其駁回理由自屬違法。本案肇因新店市
      公所的官員之疏失，致原告等人賣出土地所得小於補繳的
      土地增值稅，並耗損人民精神、時間及金錢的損失。
    3.依據83年6 月14日登記之土地登記謄本，749 地號原為1
      地號，並因分割增加1-2 地號。再依據民國83年6 月14日
      登記之土地登記謄本，748 地號原為1-3 地號，係分割自
      1-1 地號。由此推斷，原始地籍圖中，應僅有1 地號與1-
      1 地號。於80年、81年間，為興建北部第二高速公路故分
      三次陸續徵收部分1 地號與1- 1地號。分割1-2 地號之原
      因，應為第一次徵收所致。第二次徵收分割後剩餘之1 地
      號面積，當時丈量為251 平方公尺。第三次徵收乃需拓寬
      路面，故應為分割1-3 地號之原因，並將1-1 改列為現址
      。
    4.再依83年6 月14日重測資料顯示，1 地號（即系爭之749
      地號）由251 平方公尺增加到377 平方公尺，較之1-3 地
      號（即系爭之748 地號）土地經重測後僅減少0.06平方公
      ，可知1 地號土地面積改變幅度過大，雖地政事務所回函
      被告稱係為技術差異造成，實不符常理。依85年1 月17日
      登記之土地登記謄本，722 地號係為合併原1-2 地號與16
      0-4 、160-7 、160-122 地號。1-1 與1-2 地號面積大小
      為本案重要參考依據，聲請調閱原始之地籍圖以資查明；
      另聲請傳喚地政事務所人員配合至現場勘查，以便確認目
      前是否為公共道路用地。
  (二)被告主張之理由：
    1.經查本案原告等人92年12月15日分別申報買賣移轉系爭土
      地之應有部分各420 分之11，並檢附臺北縣新店市公所92
      年11月27日北縣店工字第86782 號所核發之都市計畫土地
      使用分區（或公共設施用地）證明書，向被告所轄新店分
      處以上開土地局公共設施保留地申請按土地稅法第39條第
      2 項規定免徵土地增值稅，並經被告所轄新店分處核准在
      案。嗣新店市公所以94年1 月26日北縣店工字第09400033
      68號函附該所93年9 月20日北縣店工字第0930038445號函
      示：「本案系爭土地為新店市○○路○道路用地，並已於
      81年經政府協議價購在案，依據內政部87 年6月30日台內
      營字第8772176 號函與83年8 月2 日台內營字第304311號
      函文所示，上述地號土地非屬公共設施保留地。」，是以
      系爭2 筆土地既經主管機關新店市公所認定已非屬公共設
      施保留地，自不符合土地稅法第39條第2 項規定免徵土地
      增值稅之要件，依據租稅法定主義，自不得免徵土地增值
      稅；又查，在稅捐核課期間內，經另發現應徵之稅捐者仍
      應依法補徵，稅捐稽徵法第21條第2 項定有明文；另依改
      制前行政法院58年度判字第31號判例意旨：「．．．，如
      經過法定期間而納稅義務人未申請復查或行政爭訟，其查
      定處分，因具有形式上之確定力，惟稽徵機關如發現原處
      分確有短徵，為維持課稅公平原則，基於公益上之理由，
      要非不可自行變更原查定處分，而補徵其應繳之稅額。」
      ，本案系爭土地既經新店市公所認定非屬公共設施保留地
      ，系爭土地之移轉依法即應課徵土地增值稅，又該應徵土
      地增值稅額尚在核課期間內，是被告所轄新店分處將前因
      課稅事實認定錯誤而核定之違法免稅處分予以撤銷，並核
      定補徵土地增值稅為34萬3,400 元（每人各8 萬5,850 元
      ），揆諸前揭法令，當為依法行政原則及租稅公平原則之
      體現，應予維持。
    2.至原告等人主張本案應有信賴保護之適用乙節，按所謂「
      信賴保護原則」係指人民因相信既存之法秩序，而安排其
      生活或處置其財產，則不能因嗣後授益行政處分之撤銷或
      廢止、行政法規之變更或廢止，而使其遭受不能預見之損
      害，用以保護人民之既得權，並維護法律尊嚴者而言，此
      亦為行政程序法第8 條後段、第119 條、第120 條及第12
      6 條所明定，並為司法院釋字第525 號解釋所明釋，是值
      得保護之信賴至少應具備3 要件：1.信賴基礎：即須有令
      人民信賴的行政行為。2.信賴表現：須人民因信賴該行政
      行為而為具體的信賴行為。3.信賴值得保護：人民之信賴
      係基於善意。查據租稅法定主義，稅捐之核課及免除須有
      法律依據始得為之，故稅捐稽徵機關所為核課及免徵稅額
      處分，性質上為確認性質之行政處分，亦即確認符合課稅
      法定要件或免徵之法定要件，其本身並非創設權利，因課
      稅要件之成立或減免係依據法律規定而成立或減免（最高
      行政法院94年度判字第1605號判決參照），是被告所轄新
      店分處將原免稅處分變更為補徵核課處分，純係因本案課
      稅事實之內容及其適用法律之結果使然，尚非授予利益之
      違法行政處分之撤銷，自無「信賴保護原則」規定之適用
      ；況就土地稅法第30條第1 項第1 、2 款規定觀之，納稅
      義務人係於訂定契約之後始須向稅捐稽徵機關申報移轉現
      值，並由稅捐稽徵機關依法為核、免土地增值稅之處分，
      查本案被告所轄新店分處就系爭土地移轉核定免徵土地增
      值稅（原告等人於92年12月15日申報移轉系爭2 筆土地每
      人應有部分各420 分之11，詳原卷第43頁），既係在原告
      等人與案外人陳劉棠就系爭土地於92年12月14日訂定買賣
      契約之後，雖原告等人於收受免稅證明書後，買賣之權利
      義務雙方即辦竣系爭2 筆土地之移轉登記，惟此乃係原告
      等人基於出售人間之買賣契約所生債務之履行，尚非謂原
      告因上開免稅處分而有信賴表現之行為，自難認本案有信
      賴保護原則之適用。
　　理  由
一、按被徵收之土地，免徵其土地增值稅。依都市計畫法指定之
    公共設施保留地尚未被徵收前之移轉，準用前項規定，免徵
    土地增值稅，為土地稅法第39條第1 項、第2 項所明定。次
    按稅捐稽徵法第21條第1 項第1 款、第2 項規定：「稅捐之
    核課期間，依左列規定：一、依法應由納稅義務人申報繳納
    之稅捐，已在規定期間內申報，且無故意以詐欺或其他不正
    當方法逃漏稅捐者，其核課期間為5 年。」、「在前項核課
    期間內，經另發現應徵之稅捐者，仍應依法補徵或並予處罰
    ；在核課期間內未經發現者，以後不得再補稅處罰。」。再
    按都市計畫法第48條規定：「依本法指定之公共設施保留供
    公用事業設施之用者，由各該事業機構依法予以徵收或購買
    ；其餘由該管政府或鄉、鎮、縣轄市公所依左列方式取得之
    ：一、徵收。二、區段徵收。三、市地重劃」。又按內政部
    93年5 月17日台內營字第09300841572 號函檢送該部93年4
    月15日召開研商「監察院為調查都市計畫公共設施用地業經
    政府協議價購，但土地仍登記為私有土地，是否仍屬公共設
    施保留地」會議紀錄，於附件會議紀錄七、結論中載明：「
    …（二）公共設施保留地如經需地機關協議價購並已開闢使
    用供通行30餘年，惟迄未辦理所有權移轉登記，依87年6 月
    30日（87）台內營字第8772176 號函說明三解釋，是否仍屬
    公共設施保留地：按民法第345 條規定：『稱買賣者，謂當
    事人約定一方移轉財產權於他方，他方支付價金之契約。當
    事人就標的物及其價金互相同意時，買賣契約即為成立』，
    復按最高法院85年台上字第389 號判例略以：『按消滅時效
    完成，僅債務人取得拒絕履行之抗辯權，得執以拒絕給付而
    已，其原有之法律關係並不因而消滅。在土地買賣之情形，
    倘出賣人已交付土地與買受人，雖買受人之所有權移轉登記
    請求權之消滅時效已完成，惟其占有土地既係出賣人本於買
    賣之法律關係所交付，即具有正當權源，原出賣人自不得認
    係無權占有而請求返還』，是以，經政府協議價購之土地，
    雖尚未辦理產權移轉登記，其買賣法律關係仍存在，政府仍
    有合法土地使用權，依前開87年6 月30日函釋，已非保留供
    政府或公用事業機構取得開闢，並已不具保留性質，尚難認
    定為公共設施保留地」；另內政部87年6 月30日(87)台內營
    字第8772176 號函釋，略以：「主旨：關於都市計畫法所稱
    『公共設施保留地』之認定疑義乙案，請查照轉行。說明：
    一、…二、查都市計畫法所稱之『公共設施保留地』，依都
    市計畫法第48條至第51條之立法意旨，係指依同法所定都市
    計畫擬定、變更程序及同法第42條規定劃設之公共設施用地
    中，留待將來各公用事業機構、各該管政府或鄉、鎮、縣轄
    市公所取得者而言。已取得非留供各事業機構、各該管政府
    或鄉、鎮、縣轄市公所取得者，仍非屬公共設施保留地。三
    、左列經都市計畫主管機關列冊或都市計畫書規定有案之土
    地，為非留供各事業機構、各該管政府或鄉、鎮、縣轄市公
    所取得之公共設施用地，應非屬都市計畫法所稱之『公共設
    施保留地』。（一）經依都市計畫法第卅條規定所訂興辦核
    准由私人或團體投資興辦之公共設施用地。（二）依都市計
    畫法第61條第2 項規定，已由私人或團體於舉辦新市區建設
    範圍內，自行負擔經費興建之公共設施用地。（三）配合私
    人或團體舉辦公共設施、新市區建設、舊市區更新等實質建
    設事業劃設，並指明由私人或團體取得興闢之公共設施用地
    。四、經各公用事業機構、各該管政府或鄉、鎮、縣轄市公
    所開闢使用，但尚未依法取得之公共設施用地，依前述都市
    計畫法之立法意旨，仍屬公共設施保留地。…」，核上開函
    釋內容，均為內政部基於主管機關之地位參與相關會議及依
    職權，對於公共設施保留地之定義所為之闡示，於法並無不
    合，自得予以適用。
二、本件事實概要已如前述，有相關卷證可稽，堪予認定。原告
    不服，循序提起行政訴訟，主張：系爭土地未在徵收處分之
    範圍內，乃徵收處分以外之土地，仍屬私有。故而原告尚於
    90年間獲發土地所有權狀，原告因為信賴而有出售之行為。
    原告並非故意或惡意提供不正確資料致使行政機關作成有瑕
    疵的行政處分，原處分及訴願決定未指明原告有何信賴不值
    得保護之情事，即維持原處分，自有未當。又系爭土地確係
    徵收所遺土地，地政機關回函被告稱系爭土地重測後面積增
    減係因測量技術等因素所致，惟749 地號土地面積增加幅度
    高達50% ，令人質疑，本件土地面積多少實為重要因素，應
    予查明云云。
三、經查：
  (一)系爭748 、749 地號土地重測前原地號分別為大坪林段二十
    張小段1-3 地號、1 地號，此有地籍圖重測結果清冊附於本
    院卷第97頁可憑。該2 筆土地係屬新店市○○路○道路用地
    ，並由新店市公所於81年間以價購取得；原告已於81年6 月
    間領取協議價購之土地補償費，惟迄未辨理所有權移轉登記
    ；又因承辦人疏忽，在作業程序上誤用徵收補償費清冊，此
    經台北縣新店市公所以96年9 月6 日北縣店工字第09600308
    14號函敘甚明，有該公函暨檢附之補償費清冊、收據等附於
    本院卷第46頁以下可稽。是以，參照前揭內政部之研商會議
    紀錄：「．．．經政府協議價購之土地，雖尚未辦理產權移
    轉登記，其買賣法律關係仍存在，政府仍有合法土地使用權
    。．．．已非保留供政府或公用事業機構取得開闢，並已不
    具保留性質，尚難認定為公共設施保留地」，系爭土地雖為
    道路用地，既經協議價購，並已開闢使用，即非公共設施保
    留地，自無前揭土地稅法免徵土地增值稅之適用，被告於未
    逾核課期間內發現上情，而予以補徵，自無違誤。
  (二)原告一再主張系爭土地為徵收所遺土地，所有權仍為渠等所
    有云云。惟查，81年間新店市公所價購之標的為重測前地號
    大坪林段二十張小段1-3 地號、1 地號土地原告應有部分各
    11/420，此稽之本院卷第64-66 頁補償費清冊所載即明；而
    價購後因疏未辦理移轉登記，而仍以原告為所有權人名義之
    重測後系爭土地原告應有部分亦為11/420，此亦有土地登記
    謄本附於原處分卷第37-40 頁可憑，堪認81年間新店市價購
    時已全數買受，並無原告主張為價購或徵收所遺留之部分。
    又雖依前揭重測結果清冊，系爭748 地號土地面積為0.0088
    94公頃，重測前為1-3 地號土地面積0.0089公頃；749 地號
    土地面積0.037771公頃，重測前為1 地號土地面積為0.0251
    公頃，即系爭土地面積於重測前後有所改變，惟此增減變化
    已經台北縣新店地政事務所以96年8 月30日北縣店地測字第
    0960011178號函稱「係因測量技術及使用儀器遠較日據時期
    精密、優良，且重測前之地籍圖已經九十餘年長期使用而致
    破損，加上圖紙伸縮等自然因素及複丈時誤差之配賦，致使
    重測後土地面積增減，惟不影響原使用之權利」，此有該公
    函附於本院卷第98頁可憑。再者，系爭土地之沿革已如前述
    ，其重測面積之改變或有可能影響81年間新店市公價購土地
    之價格，惟並不影響於土地之同一性，也不足以證明系爭土
    地非新店市公所81年間價購之部分。是以，原告聲請調閱原
    始地籍圖謄本或履勘現場，自無必要。
  (三)至原告主張信賴保護一節，誠然新店市公所於價購後未續辦
    所有權移轉登記，自有疏失。惟查，原告均為系爭土地之原
    所有權人，並親自於81年6 月間領訖土地價金，此有領據4
    張附於本院卷第77-80 頁。相關事實距其於92年12月間申報
    本件土地移轉現值，大約10年，原告理應記憶清晰，則其對
    於系爭土地已經出售，並經新店市公所有權占有闢為道路使
    用，無待保留供政府或公用事業機構取得開闢，已不具保留
    性質，不得免徵土地增值稅，乃被告誤以為仍具公設保留地
    之性質而予以免徵，乃屬違法一節，自具有明知或因重大過
    失而不知。是依行政程序法第119 條第1 項第3 款規定，應
    認本件原告之信賴不值得保護，被告自得撤銷前錯誤之免徵
    處分，而予以補徵土地增值稅。
四、綜上所述，本件被告就原告申報系爭土地移轉現值事件，原
    核定免稅之處分既有違誤，而此違誤為原告明知或因重大過
    失而不知，其信賴無保護之必要，被告自得於核課期間內，
    撤銷原免稅核定而作成補徵處分。訴願決定予以維持，亦無
    不當。原告訴請撤銷原處分與訴願決定，為無理由，應予駁
    回。
據上論結，本件原告之訴為無理由，爰依行政訴訟法第98條第1
項前段、第104 條，民事訴訟法第85條第一項前段，判決如主文
。
中　  華  　民　  國　   96　  年　  12   月　  6 　  日
                         第四庭審判長法  官　陳  國  成
                                   　法  官　陳　秀  
                                     法  官　李　玉　卿
上為正本係照原本作成。
如不服本判決，應於送達後20日內，向本院提出上訴狀並表明上
訴理由，如於本判決宣示後送達前提起上訴者，應於判決送達後
20日內補提上訴理由書（須按他造人數附繕本）。
中　　華　　民　　國　　 96　  年　  12　 月　  6　   日
                                     書記官  楊  怡  芳
